臺灣士林地方法院民事判決　　　　　　　　　　　　　九十三年度小上字第三二號
　　上　訴　人　乙○○
　　被上訴人　　甲○○
右當事人間請求返還不當得利事件，上訴人對於中華民國九十三年五月二十五日本院
內湖簡易庭九十三年度湖小字第四八０號第一審判決提起上訴，本院於九十三年十二
月二十二日言詞辯論終結，判決如左：
    主      文
上訴駁回。
第二審訴訟費用新台幣壹仟伍佰元由上訴人負擔。
    事實及理由
一、本件被上訴人經合法通知，未於言詞辯論期日到場，核無民事訴訟法第三百八十
    六條所列各款之情形，爰依上訴人聲請，由其一造辯論而為判決。
二、上訴人所為主張除與原判決記載相同者，茲予引用外，另補稱：兩造和解時，被
    上訴人稱向修理廠查詢需花費新台幣（以下同）三至六萬元之修理費用，上訴人
    已覺得不合理，僅因當日無法向保險公司查詢被上訴人投保情形，上訴人基於誠
    信原則，為息事寧人，故以二萬元和解，上訴人同時要求由被上訴人在交通事故
    自行息事紀錄表上載明日後維修部分金額由被上訴人自行負責之文字。被上訴人
    故意以相差六至十二倍之不實金額要求原告賠償，乃以不實事項欲使上訴人陷於
    錯誤，可見上訴人確有受騙，以致陷於錯誤，上訴人自得以受詐欺，而陷於錯誤
    為由，撤銷和解意思表示。且上訴人於被上訴人未將所駕駛汽車送往原廠修理前
    ，已向被上訴人表明改由保險公司理賠，此對被上訴人更有保障，被上訴人對於
    因擦撞所產生損害之修理費不高，心知肚明，嗣後上訴人一再欲與被上訴人聯絡
    未果，上訴人曾表明車修好後將與被上訴人聯絡亦無下文，則事故當日所為和解
    已無法律上之原因，縱有法律上原因，嗣後亦已不存在，上訴人得依民法不當得
    利之法律關係，請求被上訴人將超過實際修理費部分返還上訴人。原審未通知被
    上訴人到庭，即行判決，且未於判決理由欄內記載對上訴人有利部分不予採納之
    理由，其判決顯有理由不備之違法云云，並聲明求為判決：(一)原判決廢棄。(二)被
    上訴人應給付上訴人一萬四千五百四十元，及自起訴狀繕本送達翌日起至清償日
    止，按年息百分之五計算之利息。至被上訴人方面，則經合法通知，然未於言詞
    辯論期日到庭，亦未提出書狀為何抗辯或陳述。
三、上訴人主張上情，雖據提出車牌號碼３Ｄ—９７８９號汽車（以下稱系爭汽車）
    車損照片（見原審卷第十四頁）、臺北市政府警察局中山分局交通分隊輕微交通
    事故自行息事紀錄表（以下稱息事紀錄表，見原審卷第十五頁）及估價單（見原
    審卷第十六頁）各一件為證，而兩造間車輛確有於民國九十二年九月五日晚間六
    時五十五分許，在臺北市○○路八一三之一號前發生擦撞，至系爭汽車受損，經
    兩造合意由上訴人賠償被上訴人二萬元，日後維修金額由被上訴人自行負責等項
    ，而成立和解契約，並載明在息事紀錄表，而上訴人已於當場將二萬元和解金交
    付被上訴人，嗣後被上訴人將系爭汽車送修結果，支出修理費用為五千四百六十
    元等情，固堪信為真實。然：
  (一)按「稱和解者，謂當事人約定，互相讓步，以終止爭執或防止爭執發生之契約。
    」；「和解有使當事人所拋棄之權利消滅及使當事人取得和解契約所訂明權利之
    效力。」，民法第七百三十六條、第七百三十七分別有明文。是和解為當事人互
    相讓步而成立之契約，和解之後任何一方所受之不利益均屬其讓步之結果，不能
    據為撤銷之理由，一經意思表示一致而合法成立，兩造當事人即均應受該契約之
    拘束，縱使一造因而受不利益之結果，亦不得事後翻異，更就和解前之法律關係
    再行主張。第按「和解不得以錯誤為理由撤銷之。但有左列事項之一者，不在此
    限：三當事人之一方，對於他方當事人之資格或對於重要之爭點有錯誤，而為和
    解者。」，民法第七百三十八條固有明文。惟必以和解之意思表示，乃對於當事
    人之資格或欲和解之法律關係重要爭點有所錯誤，始得撤銷之。如當事人明知爭
    點為不實在，因不能證明，而與他造成立和解者，就此爭點互讓所決定事項本身
    ，縱有錯誤，則不得以錯誤為由，撤銷和解（最高法院八十一年台上字第二二三
    九號）。又民法第七百三十八條以錯誤為原因而撤銷和解係規定於債編，並無任
    何排除適用民法總則之規定，是民法第八十八條第一項但書所規定撤銷錯誤之意
    思表示，以其錯誤非由表意人自己之過失者為限，於民法第七百三十八條以錯誤
    為原因而撤銷和解，自有其適用 (最高法院八十三年台上字第二三八三號判例、
    八十九年度台上字第七００號判決意旨參照）。
  (二)本件兩造間所為上開和解，乃以因上訴人所駕車輛撞擊系爭汽車，而造成系爭汽
    車受損，兩造以上訴人對被上訴人所負損害賠償債務為爭點，互為意思表示所達
    成，即合法有效成立，依前開說明，兩造自應受該和解契約之拘束，均不得更為
    相反之主張。上訴人雖稱已於事後通知被上訴人改由保險公司給付賠償，原和解
    契約已不存在，而被上訴人受領和解金為無法律上原因云云，然不論其此意思表
    示是否到達被上訴人，上訴人既受和解契約之拘束，即無任意以單方意思表示變
    更契約約定內容之權，其以此主張，要無可採。被上訴人本於兩造間合法有效之
    和解契約，受領上訴人所給付之和解金，為有法律上之原因，並不構成不當得利
    ，自無返還所受領和解金之義務。
  (三)次按「因被詐欺或脅迫而為意思表示者，表意人得撤銷其意思表示」，民法第九
    十二條雖有明文。但民事法上所謂詐欺云者，係謂欲相對人陷於錯誤，故意示以
    不實之事，令其因錯誤而為意思之表示（最高法院十八年度上字第三七一號判例
    意旨參照）。即必以行為人有使用詐術之行為，並因而使相對人陷於錯誤為意思
    表示為必要，如行為人雖有使用詐術，但相對人並未因此陷於錯誤，仍不認為行
    為人構成詐欺。本件上訴人雖稱當時因被上訴人告以修理費用估計約需三至六萬
    元之詐欺行為，以致陷於錯誤而和解云云。惟被上訴人所稱估計修復費用為三至
    六萬元等語，僅係一「估計」之概括數額，上訴人可知非確定之數額，縱事後實
    際修理費用低於該數額，亦不能推認被上訴人有使用詐術之行為。再者，上訴人
    已陳明：當時已察覺被上訴人所稱修理費不合理等語，顯見縱認被上訴人有以上
    開行為使用詐術，上訴人亦未因此陷於錯誤，其以受詐欺而主張得撤銷和解之意
    思表示，於法洵屬未合。
  (四)第查，所謂錯誤，乃指意思表示之人對於構成意思表示內涵之效果意思，與其表
    示於外之表示內容，因錯誤或不知而致生齟齬而言。致於形成表意人內心效果意
    思之原因，則稱為動機，導致表意人內心效果意思之動機十分繁雜，且只存在表
    意人之內心，不表示於意思表示中，故為相對人所無法查覺，是除當事人之資格
    或物之性質有誤，且為交易上認為重要者，始可視為意思表示內容之錯誤外，其
    餘動機錯誤若未表示於意思表示中，且為相對人所明瞭者，不受意思表示錯誤規
    範之保護，否則法律之安定性及交易之安全無法維護，此觀民法第八十八條第二
    項之規定自明。本件上訴人自承出於息事寧人之動機而和解，即意在免於爭執糾
    纏或訟累而讓步，並非意在確認雙方真實之法律關係。兩造對於當事人之資格及
    當時乃就擦撞事故損害賠償法律關係而為和解之重要爭點既無錯誤，已無從認為
    有合於民法第七百三十八條第三款所定之錯誤存在，自不能僅以嗣後被上訴人修
    理系爭車輛實際花費金額如何，即認上訴人得翻異反稱意思表示有所錯誤，而任
    予撤銷之。此以上訴人和解時，為免將來遭更高額求償，遂要求將被上訴人日後
    修理費用應自行負責一項，列為和解內容，並稱乃以此避免「將來賠償沒完沒了
    」等語觀之，上訴人斯時亦已要求被上訴人讓步，即如實際支出修理金額高於和
    解金時，被上訴人不得復行主張或請求，顯見系爭和解契約確係基於雙方就爭點
    法律關係互為讓步所為，上訴人無所稱之錯誤可言。
  (五)況依前揭意旨，和解意思表示之撤銷，亦以其錯誤非出於表意人之過失為限。上
    訴人雖執上情主張因錯誤而為和解之意思表示云云。然就被上訴人是否投保保險
    、維修費用實際金額若干事項，上訴人非不能進一步查證，亦無非於當場成立和
    解不可之客觀情事存在，縱因上項事由，以致上訴人有所誤認，姑不論僅為其個
    人內心動機如何，已不屬意思表示錯誤之範圍，且事實上並無錯誤可言，即認屬
    上訴人和解之意思表示確有錯誤，亦係因其自身過失所致，仍無許其撤銷和解意
    思表示之餘地。
  (六)又「對話人為意思表示者，其意思表示，以相對人了解時，發生效力。」；「非
    對話而為意思表示者，其意思表示，以通知達到相對人時，發生效力。但撤回之
    通知，同時或先時到達者，不在此限。」；「撤銷及承認，應以意思表示為之。
    」，民法第九十四條、第九十五條第一項及第一百十六條第一項分別定有明文。
    是意思表示之撤銷，雖不限於以一定方法為之，但仍須向對相對人為之，並到達
    相對人，始生效力。上訴人未提出證據證明已有合法為此撤銷意思表示，並已到
    達相對人之證據，逕以系爭和解契約已經撤銷，請求返還不當得利，於法仍有未
    合。
  (七)綜上，上訴人所為系爭和解之意思表示，無受詐欺或錯誤可言，其以因受詐欺而
    陷於錯誤為意思表示，已撤銷和解意思表示為由，主張被上訴人受領和解金之法
    律上原因不存在，請求返還不當得利，不能認為有據。
四、從而，上訴人主張依據返還不當得利請求權，請求被上訴人給付一萬四千五百四
    十元，及自起訴狀繕本送達翌日起至清償日止，按年息百分之五計算之利息，為
    無理由，不應准許。原審為上訴人敗訴之判決，並無不合。上訴意旨指摘原判決
    不當，求予廢棄改判，為無理由。至被上訴人在原審審理中雖未到庭，但原審法
    院業已依原告所陳報之被上訴人地址予以通知，乃被上訴人未到之故，並非原審
    未予通知，上訴人以此指摘原判決不當，亦無理由，應駁回其上訴。
五、據上論結，本件上訴為無理由，依民事訴訟法第四百三十六條之三十二第二項、
    第四百四十九條第一項、第四百六十三條、第七十八條、第四百三十六條之十九
    第一項，判決如主文。
中　　　華　　　民　　　國　　九十三　　年　　 十二 　　月　　二十九　　日
                          臺灣士林地方法院民事第一庭
                              審判長法  官
                                    法  官
                                    法  官
右為正本係照原本作成
中　　　華　　　民　　　國　　九十三　　年　　 十一 　　月　　　七　　　日
                              書記官  林令令
